臺灣臺中地方法院民事判決　九十二年度簡上字第四二六號
　　上　訴　人　台中縣政府
　　法定代理人　甲○○
　　訴訟代理人　林洸鍇律師
　　被上訴人　　台中縣農會
　　法定代理人　乙○○
　　訴訟代理人　溫文昌律師
　　複　代理人　曹宗彝律師
右當事人間請求返還不當得利事件，上訴人對於中華民國九十二年九月二十九日本院
豐原簡易庭九十二年豐簡字第三九一號第一審民事判決提起上訴，本院於民國九十三
年八月二十七日言詞辯論終結，判決如左：
    主      文
上訴駁回。
第二審訴訟費用由上訴人負擔。
    事實及理由
甲、程序方面
一、按民事訴訟法第一百八十二條第一項固規定：訴訟全部或一部之裁判，以他訴訟
    之法律關係是否成立為據者，法院得在他訴訟終結以前，以裁定停止訴訟程序。
    然所謂訴訟全部或一部之裁判，以他訴訟之法律關係是否成立為據者，係指他訴
    訟之法律關係是否成立，為本件訴訟先決問題而言，若他訴訟是否成立之法律關
    係，並非本件訴訟之先決問題，則其訴訟程序自毋庸停止（最高法院八十九年度
    台抗字第三五六號裁定參照）。且法條既明定「得」以裁定停止訴訟程序，則應
    否命停止訴訟程序，法院本有自由裁量之權。
二、查上訴人訴請訴外人練廷偉、練中亮、王立本、王先誠、王劉月柳、王亙元等人
    返還系爭土地上之房舍暨拆屋還地之訴訟（本院九十二年度訴字第三六七號），
    其法律關係是否成立並非本件被上訴人訴請上訴人返還不當得利之訴訟之先決問
    題，亦即該訴訟成立與否，並不影響本件被上訴人對上訴人之前開請求，是本件
    自無法依前開規定而裁定停止訴訟程序。況本件若裁定停止訴訟程序，當事人反
    將受延滯訴訟之不利益，依前開說明，法院既有自由裁量之權，自毋庸停止訴訟
    程序為宜。
乙、實體方面
壹、被上訴人起訴主張：上訴人於民國（下同）四十年間，向被上訴人承租所有坐落
    台中縣豐原市○○段七八０之一、七八０之三０地號土地，未約定租賃期限，租
    金為每月新台幣（下同）八萬二千七百六十八元，每年給付二次，每次給付六個
    月之租金四十九萬六千六百零八元（含百分之五稅金）。嗣上訴人於九十一年七
    月十二日發函予被上訴人，表示自九十一年十二月三十一日起終止租約，經被上
    訴人同意而終止前開租賃契約。上訴人於契約終止後，本應將前開土地返還，惟
    上訴人竟仍無權占有前開土地，並拒不返還，致被上訴人受有相當租金之損害，
    而上訴人則受有相當租金之利益；自九十二年一月一日起至九十二年六月三十日
    止，被上訴人共受有六個月相當租金之損害，合計為四十九萬六千六百零八元（
    其計算方式為：82768×6＝496608元），而至九十二年七月一日起至上訴人交還
    前開土地之日止，被上訴人每月受有相當租金之損害八萬二千七百六十八元，爰
    依不當得利之法律關係請求上訴人給付前開金額及該四十九萬六千六百零八元之
    法定利息。
貳、上訴人則以：一、上訴人承租前開土地後，於該土地上興建宿舍並分別配住予上
    訴人機關之員工練廷偉、王立本、王劉月柳之夫王志銘（於八十七年三月二十九
    日死亡）、黃巫菊英之夫黃剛略（於七十八年二月一日死亡）居住使用。嗣上訴
    人除與被上訴人終止系爭租約外，同時發函請求訴外人練廷偉、練中亮、王立本
    、王先誠、王劉月柳、王亙元等人返還系爭土地上之房舍，並對其等提起返還房
    屋暨拆屋還地之訴訟，是占有使用前開土地者，乃練廷偉、練中亮、王立本、王
    先誠、王劉月柳、王亙元等人，上訴人並未受有利益，被上訴人自不得對上訴人
    請求返還不當得利。二、又依土地法第一百零五條準用同法第九十七條之規定，
    基地租金以不超過該土地申報地價年息百分之十為限，而該條所謂土地價額依同
    法施行法第二十五條規定係指法定地價，又所謂法定地價係指土地所有人依土地
    法規定所申報之地價而言，並非指公告現值；而計算法定最高基地租金，應考慮
    基地之位置、工商繁榮程度等因素，被上訴人以以前之租金請求不當得利，亦屬
    無據等語，資為抗辯。
參、本件原審對於被上訴人之請求，判決：「一、上訴人應給付被上訴人肆拾柒萬貳
    仟玖佰伍拾陸元及自九十二年七月十七日起至清償日止，按年息百分之五計算之
    利息。二、上訴人應自九十二年七月一日起至將坐落台中縣豐原市○○段七八０
    之一、同段七八０之三０地號土地返還被上訴人之日止，按月給付被上訴人柒萬
    捌仟捌佰貳拾陸元。三、被上訴人其餘之訴駁回。四、訴訟費用由上訴人負擔十
    分之九，餘由被上訴人負擔。五、本判決第一項得假執行；但上訴人如以四十七
    萬二千九百五十六元預供擔保後，得免為假執行。六、被上訴人其餘假執行之聲
    請駁回」。上訴人就其前開敗訴部分聲明不服，求為廢棄原判決，並駁回被上訴
    人在第一審之訴及其假執行之聲請；被上訴人則求為判決駁回上訴。
肆、按契約經當事人終止後，當事人間之契約關係應向將來失去其效力，如當事人之
    一方因終止契約而受有損害，而另一方當事人因此受有利益者，此項利益與所受
    損害間即有相當因果關係，核與民法第一百七十九條後段所定之情形相當，因此
    ，受有損害之一方當事人自得本於不當得利之法律關係，請求受有利益之另一方
    當事人返還不當得利及不當得利為金錢時之利息（最高法院八十八年度台上字第
    二九七０號判決參照）。查坐落台中縣豐原市○○段七八○之一、同段七八之三
    ○地號土地為被上訴人所有，而上訴人於四十年間向被上訴人承租前開土地，租
    金為每月八萬二千七百六十八元，且兩造在九十一年十二月三十一日終止租約；
    及上訴人在前開土地上興建房舍並借貸予其員工使用，目前由練廷偉、練中亮、
    王立本、王先誠、王劉月柳、王亙元等人占有土地使用，而前開土地目前尚未返
    還被上訴人等事實，為兩造所不爭，並有土地所有權狀影本、合作金庫銀行活期
    儲蓄存款存摺節影本、土地登記謄本與台中縣政府九十一年七月十二日府密庶字
    第０九一一八二四五九０一號函、九十二年五月三十日府密庶字第０九二０一四
    三八九六號函等為證，自均堪信為真實。
一、則本件應先審究者，厥為前開土地蓋有建物部分其中三戶由練廷偉等人占有中，
    是否亦屬上訴人所占有，上訴人就原承租之前開土地，應否返還不當得利即相當
    租金之利益與被上訴人？
（一）按所謂占有，包括直接占有與間接占有。貸與人係經由借用人維持其對借用物
      之事實上管領力，依民法第九百四十一條之規定為間接占有人，不失為現在占
      有人，借用人依其自己之使用目的而占有，則係直接占有人，並非貸與人之占
      有輔助人。則無權占有人，不論係直接占有或間接占有人，其無權占有他人土
      地，可能獲得相當於租金之利益，為社會通常之觀念，所有權人自得依不當得
      利之法則請求其返還不當得利。
（二）查上訴人在前開土地上興建房舍並借貸予其員工使用，目前由練廷偉、練中亮
      、王立本、王先誠、王劉月柳、王亙元等人占有土地使用，而前開土地目前尚
      未返還被上訴人，業如前述，則上訴人至少應為間接占有人應可認定。而兩造
      間前開租約已終止，上訴人已無正當權源占有前開土地，依前開說明，前開土
      地之所有權人即被上訴人自得依不當得利之法則請求上訴人返還不當得利及其
      法定利息；上訴人以前開土地蓋有建物部分其中三戶由練廷偉等人占有中，即
      認該部分土地非屬其所占有，進而認被上訴人不得對其請求返還不當得利云云
      ，自不可採。
二、另應審究者，乃上訴人主張願意返還前開土地之部分土地即一○五三平方公尺部
    分，就此部分，被上訴人是否仍得再請求上訴人返還不當得利即相當租金之利益
    ？亦即上訴人有無一部清償之權利？
（一）按依債務本旨，向債權人或其他有受領權人為清償，經其受領者，債之關係消
      滅；而債務人無一部清償之權利，民法第三百零九條第一項、第三百十八條第
      一項前段分別定有明文。
（二）查被上訴人不同意上訴人一部返還前開土地，有本院九十三年二月二十六日準
      備程序筆錄可憑，則依前開規定，上訴人既無一部清償亦即一部返還前開土地
      之權利，而前開土地亦未經被上訴人受領，則上訴人主張一部清償返還前開土
      地，顯非依債之本旨而為清償，自不生清償之效力。從而，上訴人對前開土地
      之全部，仍屬無權占有，被上訴人仍得對其請求返還不當得利。
三、復應審究者，乃被上訴人得向上訴人請求之不當得利，原審以土地申報地價年息
    百分之十為計算不當得利之數額，是否過高？
（一）按無權占有他人土地，可能獲得相當於租金之利益，為社會通常之觀念；其依
      不當得利之法則請求返還不當得利，以無法律上之原因而受利益，致他人受有
      損害為其要件，故得請求返還之範圍，固應以對方所受之利益為度，非以請求
      人所受損害若干為準；而基地租金之數額，除以基地申報地價為基礎外，尚須
      斟酌基地之位置，工商業繁榮之程度，承租人利用基地之經濟價值及所受利益
      等項，並與鄰地租金相比較，以為決定（最高法院六十一年度台上字第一六九
      五號判例、八十八年度台上字第一八九四號判決參照）。
（二）查系爭七八○之一地號土地面積為二九七平方公尺、申報地價為每平方公尺六
      千四百元，而七八０之三０地號土地面積為一千一百八十一平方公尺、申報地
      價為每平方公尺六千四百元，為兩造所不爭，並有土地登記謄本可證，自堪信
      為真實。則參酌前開不動產座落於台中縣豐原市○○路之附近，其周圍均為大
      樓，附近即為銀行、商店、證券公司、計程車行眼科診所等各式商店林立之工
      商業繁榮情形，有卷附相片可證，與上訴人即原承租人利用該土地蓋員工宿舍
      之經濟價值與所得之利益與原租金數額原為每月八萬二千七百六十八元，亦如
      前述，暨系爭土地申報地價均為每平方公尺六千四百元，則原審以土地申報地
      價年息百分之十為計算不當得利之數額，並無不當。是上訴人主張其並未實際
      利用系爭土地，且系爭土地地處深長窄巷，巷寬僅可供一部自用小客車通行，
      無法會車，與外界馬路亦無聯接點，無法獨立開發，經濟價值不高；復以現場
      均屬老舊破損之建物，並非商業區，僅係住宅區，則原審判決以系爭土地申報
      地價百分之十計算不當得利之數額，自有不當云云，亦不可取。
（三）故被上訴人請求上訴人返還不當得利之數額，每月應為七萬八千八百二十六元
      （其計算方式為：﹝297﹢1181﹞×6400×10﹪÷12＝78826元，小數點以下不
      計入）。則被上訴人請求上訴人返還自九十二年一月一日起至九十二年六月三
      十日止之不當得利共四十七萬二千九百五十六元（其計算方式為： 78826×6
      ＝472956元），應予准許；其逾此部分之請求為無理由，不應准許。另被上訴
      人請求上訴人應自九十二年七月一日起至將坐落台中縣豐原市○○段七八０之
      一、同段七八０之三０地號土地返還被上訴人之日止，按月給付被上訴人不當
      得利部分，在按月給付七萬八千八百二十六元範圍內為有理由，應予准許；其
      逾此部分之請求為無理由，不應准許。
伍、綜上所述，上訴人所辯均無可取，上訴人既無權占有前開土地，從而，被上訴人
    本於不當得利之法律關係，請求上訴人給付四十七萬二千九百五十六元及其法定
    利息，與自九十二年七月一日起至將坐落台中縣豐原市○○段七八０之一、同段
    七八０之三０地號土地返還被上訴人之日止，上訴人應按月給付被上訴人不當得
    利七萬八千八百二十六元，為有理由，原審於前開範圍內如數判准，並就前開給
    付四十七萬二千九百五十六元部分依職權宣告假執行，核無不合，上訴意旨指摘
    原判決不當，求為廢棄改判，為無理由，其上訴應予駁回。
丙、據上論結，本件上訴為無理由，依民事訴訟法第四百三十六條之一第三項、第四
    百四十九條第一項、第七十八條，判決如主文。
中　　　華　　　民　　　國　　  九十三　　  年　　　九　　　月　　十　　日
                                臺灣臺中地方法院民事第三庭
　　　　　　　　　　　　　　　　　　審判長法　官　張瑞蘭
　　　　　　　　　　　　　　　　　　　　　法　官　洪堯讚
　　　　　　　　　　　　　　　　　　　　　法　官　陳卿和
右正本證明與原本無異
不得上訴。
~B法院書記官
中　　　華　　　民　　　國　　  九十三　  　年　　　九　　　月　　十　　日
